【裁判字號】    89,上易,1531
【裁判日期】    890523
【裁判案由】    詐欺
【裁判全文】
臺灣高等法院刑事判決                          八十九年度上易字第一五三一號
    上  訴  人  臺灣桃園地方法院檢察署檢察官
    被      告  乙  ○
右上訴人因被告詐欺案件，不服臺灣桃園地方法院八十八年度易字第二○一七號，中
華民國八十八年十月三十日第一審判決（起訴案號：臺灣桃園地方法院檢察署八十八
年度偵緝字第二○八號）提起上訴，本院判決如左：
    主  文
上訴駁回。
    理  由
一、本案經本院審理結果，認第一審判決對被告徐皓為無罪之諭知，核無不當，應予
    維持，並引用第一審判決書記載之證據及理由。
二、檢察官循告訴人甲○○之聲請上訴意旨略以：被告自承於八十六年八月間其因支
    票發生跳票情事急需現金週轉，才未獲告訴人同意，私下將會款挪作私人花用，
    是被告基此動機而萌生意圖會款不法所有之犯意；另依民法第七百零九條之五、
    之七規定之合會法律關係，會首係代得標會員向其他會員收取會款，亦即得標之
    合會金係屬得標會員所有，而會首僅代得標會員向其他會員收取會款，並非原審
    判決所認合會會首向其他會員收取之會款仍為會首即被告所有；被告明知自己跳
    票急需現金週轉，又於請求告訴人借其會款週轉遭拒之情況下，竟仍向其他會員
    收取會款後沒入挪作私用，怎謂無意圖為自己不法之所有？被告利用其他會員繳
    付會款代轉予告訴人之錯誤，詐得後旋即藏匿無蹤沒入己用，焉謂無詐欺罪刑云
    云。
三、按會員應於每期標會後三日內交付會款；會首應於前項期限內，代得標會員收取
    會款，連同自己之會款，於期滿之翌日前交付得標會員；逾期未收取之會款，會
    首應代為給付，修正後之民法第七百零九條之七第一項、第二項固定有明文；然
    民法債編修正施行前發生者，除本施行法另有特別規定外，不適用修正施行後之
    規定，此觀諸民法債編施行法第一條之規定即明；查民法第七百零九條之七第一
    項、第二項係於八十八年四月二十一日修正公布，八十九年五月五日施行，而民
    法債編施行法關於合會一節，並無其他特別之規定，而被告本件所召集之互助會
    係自八十五年十一月十六日起至八十七年八月十六日，是修正後之民法第七百零
    九條之七第一項、第二項之規定，並不適用於被告前述互助會至為顯然；而修正
    前之互助會即台灣民間合會，係會首與會員間所訂立之契約，會員與會員間並無
    法律關係之存在，最高法院四十九年台上字第一六三五號、六十三年台上字第一
    一五九號、六十七年台上字第三○○八號判例可資參照；足證告訴人援引修正後
    之民法第七百零九條之七第一項、第二項之規定，認本件被告所召集之互助會，
    得標之合會金係屬得標會員所有，而會首僅代得標會員向其他會員收取會款，顯
    有法律上之誤認而無足可採。該期互助會確係告訴人得標，則被告向其他會員稱
    該期互助會係由告訴人得標，而向其他會員收取會款，於法自屬有據，被告顯未
    施用何等之詐術，其他會員亦未因此而陷於何等之錯誤要無疑義，此與刑法詐欺
    罪之構成要件即屬有間；被告既有權向其他會員收取會款，而該等會款於被告交
    付予告訴人之前，於法要屬被告所得收取之款項而屬被告所有，對於該一款項被
    告自亦無不法所有意圖之可言。被告雖嗣未依約將告訴人所應得之會款交予告訴
    人，惟此究僅屬告訴人與被告間民事債務糾葛，於法要不得執此債務之不履行，
    即為被告涉犯刑法詐欺罪嫌推定。
四、綜上所述，上訴人前述上訴意旨於法尚非可採，其執此上訴意旨，指摘原判決不
    當，求予撤銷改判，為無理由，應予駁回。
據上論斷，應依刑事訴訟法第三百七十三條、第三百六十八條，判決如主文。
本案經檢察官覃正祥到庭執行職務。
中      華      民      國      八十九    年    五    月      二十三    日
                                台灣高等法院刑事第二庭
                                    審判長法  官  戴  章  甫
                                          法  官  黃  金  富
                                          法  官  林  銓  正
右正本證明與原本無異。
不得上訴。
                                          書記官  吳  美  貞
中    華    民    國    八十九    年       五       月      二十四      日


司法院資訊處製作；財團法人民間司法改革基金會備份。
